【裁判字號】    98,消債更,678
【裁判日期】    981124
【裁判案由】    更生事件
【裁判全文】
臺灣板橋地方法院民事裁定           98年度消債更字第678號
聲  請  人  甲○○
即  債務人
上列當事人因消費者債務清理事件聲請更生，本院裁定如下：
    主    文
債務人甲○○自中華民國九十八年十一月二十四日下午四時起開
始更生程序。
本件命由司法事務官進行更生程序。
    理    由
一、本件聲請意旨略以：聲請人因有不能清償債務之情事，目前
    債務總金額為新臺幣（下同）595,645 元，前於民國97年11
    月27日依中華民國銀行公會會員辦理無擔保債務協商機制，
    與最大債權金融機構萬泰商業銀行股份有限公司（下稱萬泰
    銀行）達成協商，惟該方案僅能清償萬泰銀行、國泰世華商
    業銀行股份有限公司（下稱國泰世華銀行）、遠東商業銀行
    股份有限公司（下稱遠東銀行）等三家無擔保債務，尚有元
    大國際資產管理股份有限公司（下稱元大公司）之債權316,
    000 元，萬泰銀行不予受理，致無法取得債務分期清償協議
    ，其不能清償債務之情事甚明，爰聲請裁定准予更生等語。
二、按債務人對於金融機構因消費借貸、自用住宅借款、信用卡
    或現金卡契約而負債務，在聲請更生或清算前，應提出債權
    人清冊，以書面向最大債權金融機構請求協商債務清償方案
    並表明共同協商之意旨，消費者債務清理條例第151 條第1
    項定有明文。而債務人與金融機構協商成立者，不得聲請更
    生或清算，但因不可歸責於己之事由，致履行顯有重大困難
    者，不在此限，消費者債務清理條例第151條第5項亦定有明
    文。
三、第按，前開法律規定之「但因不可歸責於己之事由，致履行
    顯有重大困難者，不在此限」，其立法意旨係基於債務清償
    方案成立後，應由債務人誠實遵守信用履行協商還款條件，
    惟於例外情形下發生情事變更，在清償期間收入或收益不如
    預期，致該方案履行困難甚或履行不能，因不可歸責於己之
    事由，始能聲請更生或清算。此規範意旨在避免債務人任意
    毀諾已成立之協商，濫用更生或清算之裁判上債務清理程序
    。蓋以債務清償方案係經當事人行使程序選擇權所為之債務
    清理契約，債務人應受該成立之協議所拘束。債務人既已與
    金融機構協商成立，如認該協商方案履行有其他不適當情形
    ，自仍應再循協商途徑謀求解決。又所謂不可歸責於己之事
    由，係指出於非己身所能控制之自然力或其他人為事由，具
    有猝然性而不能預知，非人力所能參與或所能阻止，而陷於
    不能履行承諾償還自己之債務者而言。
四、經查：
  (一)聲請人於消費者債務清理條例施行前，曾依照中華民國銀行
    公會會員辦理消費金融案件無擔保債務協商機制，與最大債
    權金融機構萬泰銀行達成協商，雙方約定自98年1 月10日起
    分60期，利率8.00 %，由聲請人每月10日以5,081 元依各債
    權銀行債權金額比例清償各項債務，直至全部清償為止，業
    據聲請人提出前置協商無擔保債務還款分配表暨表決結果、
    前置協商收入切結書、收入切結書等影本各一份為證（見本
    院卷第16頁- 第25頁）。準此，本件聲請人依上開協商機制
    與最大債權金融機構協商成立後，再向本院聲請更生，尚須
    符合「不可歸責於己之事由致履行顯有重大困難」之法定要
    件，方為適法。
  (二)聲請人主張其每月必要支出共計12,401元，業其提出統一發
    票、遠傳電信股份有限公司電信費用繳款客戶收執聯、房屋
    租賃契約書、穩絜專用收費單、台灣自來水股份有限公司97
    年9月水費通知及收據、台灣電力公司97年4月電費通知及收
    據、水電費明細、中央健康保險局保險費暨滯納金分期繳納
    通知書等影本附卷為憑（見本院卷第29頁-第41 頁），惟聲
    請人所提部分憑證，諸如交通費、通訊費、管理費、瓦斯費
    等，並非97年11月27日協商成立後至98年10月16日聲請更生
    之日止之必要支出憑據，致本院無從審酌是否均屬協商成立
    後之必要生活費用。且按消費者債務清理條例之立法目的，
    係為使不幸陷入經濟困境之人得以清理債務、重建生活，並
    在清理過程中能保有符合人性尊嚴之最低基本生活，而非維
    持債務人過去慣常之寬逸生活，是於評估債務人是否有不能
    清償或履行原協商方案是否顯有重大困難時，並非由聲請人
    任意主張其基本生活費用之數額，否則將造成揮霍無度以致
    清償能力降低，反而易使更生程序無從進行，因此本院認應
    以行政院主計處公布之98年度臺北縣每人每月最低生活必要
    費用10,792元為計算標準（該最低生活費用即包括食、衣、
    住、行等費用在內）較為合理。
  (三)又聲請人主張其每月薪資為22,000元，業已提出前置協商收
    入切結書、收入切結書、在職證明書為證（見本院卷第24頁
    -第25頁、第55頁），是以扣除其每月生活費10,792 元、扶
    養父母每月支出6,552元後，已不足清償協商金額5,081元，
    遑論聲請人尚有元大公司316,000 元之債務未納入前揭協商
    方案內，此有聲請人提出之財團法人金融聯合徵信中心當事
    人綜合信用報告1 份附卷為憑（見本院卷第19頁），從而，
    聲請人每月收入不足清償協商金額，堪認定為真實，復觀諸
    聲請人另主動於97年11月間分別與債權銀行達成個別一致性
    協商合意，積極清理其債務，益徵聲請人履行協商條件之誠
    意，故本院認為聲請人無法履行協商條件致發生毀諾等情事
    ，應屬不可歸責於己致履行顯有重大困難之事由。
四、綜上所述，本件聲請人為一般消費者，並未從事營業活動。
    其有無法清償債務之虞情事，無法依協議履行亦不可歸責於
    聲請人，又所負無擔保或無優先權之債務，並未逾1,200 萬
    元，且未經法院裁定開始清算程序或宣告破產，復查無消費
    者債務清理條例第6 條第3 項、第8 條或第46條各款所定駁
    回更生聲請之事由存在，則聲請人聲請更生，應屬有據，自
    應准許。
五、依消費者債務清理條例第11條第1項、第45條第1項、第16條
    第1 項，裁定如主文。至於聲請人於更生程序開始後，應另
    提出足以為債權人會議可決或經法院認為公允之更生方案以
    供採擇，俾免更生程序進行至依消費者債務清理條例第61條
    規定應行清算之程度，附此敘明。
中    華    民    國    98    年    11    月    24    日
                  民事第二庭    法  官  吳振富
上為正本係照原本作成。
本件不得抗告。
本裁定已於98年11月24日16時公告。
中    華    民    國    98    年    11    月    24    日
                                書記官  李宏明


司法院資訊處製作；財團法人民間司法改革基金會備份。
